【裁判字號】    97,上訴,956
【裁判日期】    971003
【裁判案由】    重傷害等
【裁判全文】
臺灣高等法院高雄分院刑事判決         97年度上訴字第956號
上  訴  人
即  被  告  甲○○
            乙○○
共      同
選任辯護人  李昌明  律師
上列上訴人因重傷害等案件，不服臺灣高雄地方法院96年度訴字
第2695號中華民國97年4 月29日第一審判決（起訴案號：臺灣高
雄地方法院檢察署95年度偵字第28636 號），提起上訴，本院判
決如下：
    主  文
上訴駁回。
    事  實
一、甲○○、乙○○係兄弟關係，其二人與賴勝豊、丙○○兄弟
    則係3 親等旁系血親之舅甥關係（賴勝豊、丙○○所涉傷害
    罪嫌，經檢察官以告訴逾期為由為不起訴處分確定在案），
    為家庭暴力防治法第3 條第4 款規定之家庭成員，然雙方相
    處不睦。甲○○與賴勝豊二人曾於民國94年5 月17日因細故
    互毆，經法院分別以傷害罪各判處拘役10日確定在案，雙方
    積怨日深。嗣於94年5 月20日凌晨0 時30分許，乙○○在其
    高雄市○○區○○路417 巷28號住處，發現有2 部白色自小
    客車在屋外徘徊，認係賴勝豊、丙○○到場挑釁，心生不滿
    ，乃將上情告知甲○○，甲○○、乙○○遂於同日凌晨1 時
    許，共乘車號ZAG-788 號機車，攜帶西瓜刀及鋁棒各1 支，
    前往高雄市○○區○○街11號賴勝豊住處，欲質問賴勝豊、
    丙○○，惟賴勝豊、丙○○並未在家，甲○○乃騎乘上開機
    車附載乙○○，正欲離去時，適遇賴勝豊駕駛車號0719-GN
    號白色小客車搭載友人黃瑞凱，丙○○駕駛車號S7-9943 號
    綠色廂型車搭載友人蔡勝雄，甫吃完宵夜一同返回上開賴勝
    豊住處，甲○○見狀，即騎乘上開機車衝撞賴勝豊所駕駛之
    自小客車左前保險桿，賴勝豊下車查看之際，甲○○竟基於
    傷害之意思，持鋁棒毆打賴勝豊，惟遭賴勝豊奪下鋁棒反擊
    ，二人進而互毆。乙○○見狀，乃基於與甲○○共同傷害之
    犯意聯絡，並基於概括之犯意，持西瓜刀衝向賴勝豊，欲共
    同毆打賴勝豊，忽見丙○○亦下車欲救援賴勝豊，乙○○雖
    於客觀上能預見持利刃砍擊人體四肢足以造成四肢毀敗之重
    傷害結果，然一時情急而未預見，而基於傷害之犯意，持西
    瓜刀砍擊丙○○左手臂及右肩各一刀，造成丙○○受有左手
    臂深撕裂傷（即切割傷15x3x2公分）併肱動脈、正中神經尺
    神經及多處肌腱撕裂、右肩深撕裂傷（即切割傷12x3x2公分
    ）併右肩肩胛骨骨折併多處肌肉斷裂之傷害。丙○○被砍後
    ，當場血流如注，旋即折返停車處尋求黃瑞凱、蔡勝雄等友
    人送醫救治。乙○○又承前共同傷害之犯意，持西瓜刀砍擊
    正與甲○○互毆之賴勝豊背部一刀，因而造成賴勝豊受有頭
    部外傷、左肩10公分切割傷之傷害，賴勝豊乃持鋁棒與持西
    瓜刀之乙○○互毆，嗣員警據報趕赴現場，乙○○、甲○○
    、賴勝豊始罷手。丙○○經送醫救治後，仍因傷及左手正中
    神經及尺側神經，致左手功能及感覺遺留顯著功能障礙及感
    覺遲鈍，已達毀敗左手之重傷害程度。
二、案經丙○○、賴勝豊訴請臺灣高雄地方法院檢察署檢察官偵
    查起訴。
    理  由
一、本判決所引用之證據資料（詳後引證據），其中傳聞證據部
    分，縱無刑事訴訟法第159 條之1 至第159 條之4 或其他規
    定之傳聞證據例外情形，亦因檢察官、被告甲○○、乙○○
    及辯護人均未於本件辯論終結前聲明異議，依刑事訴訟法第
    159 條之5 第2 項之規定，本院審酌該證據作成之情況，認
    為適當，均得為證據，合先敘明。
二、訊據被告甲○○、乙○○矢口否認傷害犯行，被告甲○○辯
    稱：是他們開車逆向撞我們，我沒有拿鋁棒打丁○○，我是
    被他們打，鋁棒跟西瓜刀都是他們的，我當時處於被打的狀
    態云云，被告乙○○則辯稱：我因為發現他們開車在我家附
    近挑釁，我才邀大哥甲○○去找他們理論，我們沒有帶西瓜
    刀和鋁棒，是我騎機車載甲○○，他們不在家，我們正要離
    開時，他們一部車子就從右邊逆向撞過來了，另外一部從左
    邊夾過來，左邊就有人拿一把東西揮過來，我用左手搶過來
    亂揮，然後我就昏倒了，對方大約有十個人以上云云。經查
    ：
  (一)上開事實，業據被告甲○○、乙○○於原審法院審理時坦認
    不諱（原審卷第119 頁），並經告訴人賴勝豊、丙○○於警
    詢及偵查指訴綦詳，核與證人黃瑞凱、蔡勝雄於警詢及偵查
    中證述之情節相符，復有案發現場照片8 張、賴勝豊手繪西
    瓜刀圖形1 張、賴勝豊之診斷證明書1 張、丙○○之診斷證
    明書1 張、丙○○受傷情形之照片3 張、95年9 月間員警所
    拍攝之案發現場照片7 張附卷可參 (偵3 卷第62頁，警卷第
    27頁，偵1 卷第5 頁，偵6 卷第60、62、63、129-131 頁)
    。
  (二)被告甲○○、乙○○於本院審理中翻異，並以前揭情詞置辯
    ，辯護人則主張：被告所為應屬正當防衛及防衛過當，應依
    法減輕刑責云云。惟查
    1.被告甲○○、乙○○於前開時地，共乘機車前往賴勝豊住
      處，找賴勝豊、丙○○未果，正欲離去時，適遇賴勝豊、
      丙○○分別駕車返回住處，被告甲○○即騎乘上開機車衝
      撞賴勝豊所駕駛之自小客車左前保險桿，被告甲○○、乙○○並分持鋁棒及西瓜刀攻擊告訴人賴勝豊、丙○○，賴
      勝豊奪下被告甲○○手持之鋁棒與被告甲○○、乙○○互
      毆之事實，迭據告訴人賴勝豊、丙○○於警詢及偵查中指
      證明確 (警卷第16-19 、22-25 、71-73 頁，偵1 卷第3-
      4 頁，偵3 卷第24-27 、41-43 、90-91 、110-111 頁，
      偵5 卷第26-30 頁)。 核與證人蔡勝雄於偵查中具結證稱
      ：當時我給丙○○載，快到他們家門口，我聽到" 碰" 一
      聲，我看到乙○○與甲○○一人拿刀一人拿棍棒，之後看
      到賴勝豊和甲○○扭打，丙○○衝下去跑到騎樓下乙○○
      那裡，後來丙○○跑過來手臂有很大的傷口，手快要掉下
      來，我和黃瑞凱就送他去醫院，我沒有看清楚丙○○如何
      受傷，只有看到乙○○拿類似西瓜刀，甲○○拿棍棒，丙○○沒有拿工具等語相符 (偵3 卷第35-36 頁)。 另證人
      黃瑞凱於偵查中亦證述：當時我坐賴勝豊的車，賴勝豊開
      到家門口，我就聽到" 碰" 一聲，是車子跟機車碰撞，賴
      勝豊下車與甲○○互毆，沒多久，丙○○跑出來全身是血
      ，我和蔡勝雄就開車送他去醫院，甲○○好像拿一根紫色
      鋁棒，我沒有看到丙○○如何受傷等語 (偵3 卷第31頁)
      。而被告甲○○、乙○○於原審審理中亦坦認上情，則告
      訴人賴勝豊、丙○○前開指訴，自堪信為真實。被告甲○○、乙○○於本院辯稱：是乙○○騎機車載甲○○，賴勝
      豊駕駛白色自小客車衝撞我們的機車右側，不是我們的機
      車去撞他的自小客車云云，及被告甲○○所辯：我沒有拿
      鋁棒打丁○○，我當時處於被打的狀態云云，核與前開事
      證不符，不足採信。又卷附被告2 人於案發時所騎乘之機
      車ZAG-788 號照片3 張 (警卷第40、41頁)， 雖顯示該機
      車右側有遭撞擊之痕跡，但該照片係95年2 月20日所拍攝
      ，距案發時間已達9 個月之久，並非案發後當場所採證之
      照片，不能作為有利於被告之證據。
    2.被告2 人於本院審理中雖否認攜帶西瓜刀及鋁棒至案發現
      場。惟本案起因，係被告乙○○於案發前，在其住處，發
      現2 部白色自小客車在外徘徊，認係賴勝豊、丙○○前來
      挑釁，乃邀約被告甲○○一同前往告訴人賴勝豊住處質問
      等事實，業據被告甲○○、乙○○供述一致 (警卷第10頁
      ，偵3 卷第27、38頁)； 準此，被告甲○○、乙○○顯然
      係覺得受到告訴人賴勝豊、丙○○之威脅而心生不滿乃欲
      前往尋仇，已然明灼；故被告甲○○、乙○○前往告訴人
      賴勝豊住處，乃係事出有因有備而來，並非隨機偶然，故
      其2 人攜帶西瓜刀及鋁棒前往尋仇，應符常情。又依據被
      告2 人前開供詞觀之，案發前僅被告乙○○目擊有2 部白
      色自小客車在其住處外徘徊，被告乙○○雖指稱係告訴人
      賴勝豊、丙○○駕駛該2 部白色自小客車前來挑釁云云，
      然此為告訴人賴勝豊、丙○○所否認，參以被告甲○○、
      乙○○於偵查中陳述：案發當時，賴勝豊與丙○○坐同一
      部白色小客車，另外一部車顏色不知道等語 (偵3 卷第38
      頁、偵5 卷第24頁)， 則被告乙○○所述案發前駕駛2 部
      白色自小客車在其住處前徘徊之人是否確係告訴人賴勝豊
      、丙○○，即非無疑；此部分尚難以被告乙○○之陳述為
      唯一證據遽予認定。再者，案發當時，告訴人賴勝豊係駕
      駛白色自小客車附載黃瑞凱，告訴人丙○○則係駕駛綠色
      廂型休旅車附載蔡勝雄，4 人甫吃完宵夜返回賴勝豊住處
      等情，已經告訴人賴勝豊、丙○○及證人黃瑞凱、蔡勝雄
      分別證述甚明 (偵3 卷第24、26、31、35頁)， 告訴人賴
      勝豊、丙○○等人吃完宵夜返家偶遇被告2 人，理應無攜
      帶西瓜刀及鋁棒之可能。況且，設若被告2 人所述告訴人
      等駕駛2 部自小客車前往其住處尋釁及西瓜刀、鋁棒為告
      訴人所有云云屬實，則告訴人等於前往被告2 人住處尋釁
      時，即可持西瓜刀及鋁棒攻擊被告2 人，何待被告2 人前
      往告訴人賴勝豊住處尋仇時，始大打出手。足見被告2 人
      所辯：我們沒有帶西瓜刀及鋁棒云云，無可採信。
    3.被告乙○○於本院復陳稱：案發時，左邊有人拿一把東西
      揮過來，我用左手搶過來亂揮，然後我就昏倒了云云。然
      被告乙○○於警詢中係陳述：丙○○從左側持刀砍我，我
      左手接刀，其他人持鐵管朝我頭部身上毆打，同時又有一
      部轎車從後面駛來夾擊我們，我就昏倒了等語 (警卷第11
      頁)； 其於偵查中亦供陳：丙○○第一個持工具走向我，
      我看到一根白白的東西朝左側邊打過來，我用左手去接，
      之後差不多十個人圍著我打，我接丙○○的工具後就被打
      昏了云云 (偵5 卷第25頁)。 嗣被告乙○○於偵查中則又
      改稱：賴勝豊拿鐵棍，其他人不知道拿何物，就衝過來打
      我們，我醒來時就在醫院，我沒有拿刀砍他們，但是我被
      打時有撥開，我是空手，我只看到賴勝豊打我等語 (偵3
      卷第30頁)。 由上開供詞觀之，被告乙○○先係指訴其以
      左手接住告訴人丙○○自左側向其揮砍之刀械，繼則供述
      其以左手接住告訴人丙○○自左側向其揮打之工具，嗣又
      改稱只看見賴勝豊拿鐵棍毆打。被告乙○○前後供詞不一
      ，且其於警詢、偵查及原審準備程序均未提及曾以左手接
      住告訴人丙○○之刀刃並奪下刀刃反抗告訴人等情，迨至
      原審準備程序後，始由辯護人於97年1 月2 日具狀辯以：
      告訴人丙○○持刀砍殺被告乙○○，被告乙○○順勢以左
      手接住刀刃，並奪刀反抗告訴人等之攻擊，被告乙○○所
      為應係正當防衛及防衛過當之問題等語 (原審卷第88頁)
      ，惟被告甲○○、乙○○於其後原審之審判程序即認罪，
      辯護人並表示放棄先前防衛過當之主張 (見原審卷第119
      頁)。 換言之，迄至原審辯論終結時止，被告乙○○未曾
      供述其曾以左手接住告訴人丙○○之刀刃並奪下刀刃反抗
      告訴人等情，則其於本院審理中始以此為辯，實非無疑。
      況本院依職權向高雄醫學大學附設中和紀念醫院函詢被告
      乙○○之傷勢，據回覆稱：乙○○於94年5 月20日就診當
      日，據病歷上圖樣記載，左手掌傷勢為十公分撕裂傷並有
      出血，是否為刀傷，自病歷上無法辨明，但該員前額、右
      手背、左手背與右小腿共四處傷口則記載為切割傷，其餘
      傷勢，右胸側部記載為疼痛，偏右則記載為瘀青等語，有
      該醫院97年8 月6 日高醫附行字第0970002617號函附卷可
      稽 (本院卷第98頁)， 準此，被告乙○○左手掌之撕裂傷
      不能證明係刀傷，則被告乙○○於本院所辯前揭情詞，即
      有可疑。又依據卷附被告乙○○之急診病歷所示，被告乙○○前額之刀傷為5 公分、右小腿之刀傷為6 公分，右手
      背及左手背之刀傷則微小，均未經手術縫合處理 (偵6 卷
      第147 頁)； 足見被告乙○○所受上開刀傷，均屬表淺之
      切割傷甚明。而案發當時，被告乙○○曾持西瓜刀與持鋁
      棒之告訴人賴勝豊互毆等情，已經本院認定如前，參以告
      訴人賴勝豊於偵查中具結證述：甲○○拿鋁棒打我的頭，
      我搶下他的鋁棒，我們2 人互毆，乙○○就從我背後殺一
      刀，砍我背部，換我跟乙○○互毆，乙○○滑倒，撞到停
      在騎樓的機車跟香爐，就不支倒地等語以觀 (偵3 卷第24
      頁)， 被告乙○○與告訴人賴勝豊間之互毆，情況應甚激
      烈，在其2 人分持西瓜刀、鋁棒相互揮擊以及被告乙○○
      滑倒撞及機車跟香爐之猛烈衝擊下，被告乙○○被其自己
      所持之西瓜刀誤傷及因滑倒而致左手掌裂傷，非無可能。
      殊難因被告乙○○身上有刀傷及左手掌有裂傷，即認定其
      所辯遭告訴人丙○○持刀砍擊云云確係真實。被告乙○○
      前開所辯，尚乏佐證，自難採信。
    4.被告2 人於本院另辯稱：案發當時，我們遭告訴人賴勝豊
      、丙○○等共十餘人，分持棍棒、刀械圍毆云云。惟案發
      當時，僅告訴人賴勝豊持鋁棒與被告甲○○、乙○○互毆
      等情節，業經本院認定在前。而被告甲○○因本案受有右
      臉頰裂傷 (4 公分×0.1 公分)、 頭皮裂傷二處 (9 公分
      ×0.5 公分、5 公分×0.5 公分)、 右大腿裂傷 (3 公分
      ×0.2 公分)、 右足大姆趾裂傷 (1.5 公分×0.5 公分)
      、左肩及上臂瘀傷 (21公分×18分)、 左側胸瘀傷（11公
      分×2.5 公分）、右手瘀傷 (11公分×4 公分)等 傷；被
      告乙○○則除前述傷勢外，另受有胸挫傷合併左側氣血胸
      ，多處擦傷，氣血胸如無處理，會有生命危險；此有高雄
      醫學大學附設中和紀念醫院95年9 月28日高醫附秘字第09
      50003242號函、診斷證明書附卷可憑 (偵6 卷第141 頁、
      偵2 卷第4 頁)。 就被告甲○○、乙○○所受傷勢而言，
      認係遭告訴人賴勝豊持鋁棒毆擊所致，應屬合理。再對照
      前述告訴人賴勝豊、丙○○所受傷勢，告訴人之傷勢並不
      亞於被告2 人，告訴人丙○○尤其嚴重，設若被告2 人所
      言：我們沒有互毆，我們是被告訴人等十幾人圍毆，刀棍
      齊飛云云屬實，顯然雙方人數懸殊，被告2 人又較年長，
      情勢對被告2 人極為不利，被告2 人所受傷勢當不僅如此
      ，甚且恐已性命不保，告訴人賴勝豊、丙○○亦無受傷之
      可能。被告2 人所辯，悖乎情理，殊無可信。再者，被告
      2 人向檢察官對賴勝豊、丙○○、黃瑞凱、蕭丁福、蔡坤
      良提出殺人未遂之刑事告訴，經檢察官偵查後，認黃瑞凱
      、蕭丁福、蔡坤良並未參與本案，而賴勝豊、丙○○殺人
      未遂部分罪嫌不足，其2 人所涉刑法第277 條第1 項之傷
      害罪嫌，已逾6 個月之法定告訴期間，均為不起訴處分確
      定在案，此有臺灣高雄地方法院檢察署95年度偵字第2863
      5 號檢察官不起訴處分書、臺灣高等法院高雄分院檢察署
      96年度上聲議字第915 號處分書各1 份在卷可參 (偵3 卷
      第116 頁、原審卷第35頁)。 被告2 人於本院再事爭執，
      主張遭告訴人賴勝豊、丙○○等十餘人刀棍圍擊云云，毫
      無可取。
    5.被告2 人復辯以：告訴人等都是三民二分局民防組義警，
      本案兇器西瓜刀及鋁棒未扣案，員警有偏袒告訴人之嫌云
      云。本件偵查中，檢察官曾發函要求高雄市政府警察局三
      民第二分局補送刀械，經該分局回函稱：本分局當時現場
      鑑識人員為小隊長蘇文冬 (目前已經退休)， 據其於工作
      記錄簿所記載，現場未發現刀械等情，有該分局96年1 月
      2 日高市警三二分偵字第0950036012號函可佐 (偵3 卷第
      68頁)。 惟證人即處理現場之員警劉豐賓於偵查中結證稱
      ：我到現場時，有發現西瓜刀及刀鞘，沒有看到棍棒，本
      件因被告乙○○是住在陽明派出所轄區，賴勝豊住在覺民
      派出所轄區，二邊的警力都有派人到醫院戒護，避免械鬥
      ，主管有請郭鴻泰去醫院作筆錄，作完筆錄後，主管說本
      件由三民二分局偵查隊接辦，請我們把筆錄移給偵查隊戊○○，西瓜刀放在我們派出所，沒有移給偵查隊，事後不
      見了，不知是否偵查隊取走等語 (偵3 卷第58-59 頁)。
      另證人即員警郭鴻泰、陳逢昌亦均於偵查中具結證述：我
      有去醫院製作當事人筆錄，筆錄已經交給偵查隊戊○○等
      語(偵3卷第59、110 頁)。 而告訴人賴勝豊於95年3 月31
      日警詢時亦指稱：警方有他們 (指被告2 人)的 證物西瓜
      刀，94年5 月20日警方在長庚醫院問我是否提出告訴，我
      有堅持提出告訴，也有製作筆錄，為何至今無下文，反而
      被告殺人未遂等語 (警卷第25頁)。 另本院依職權向三民
      二分局調取前開員警所述渠等在醫院所製作之相關當事人
      筆錄，但並無所獲，且該分局函覆稱：當時承辦甲○○等
      重傷害案件之員警戊○○業於95年3 月15日資遣，請逕為
      傳喚到庭釐清等情，有該分局97年8 月12日高市警三二分
      偵字第0970021513號函足參 (本院卷第100 頁)， 惟戊○○經本院按址傳喚並未到庭。依據上開證據顯示，本案經
      警扣案之西瓜刀及刀鞘、相關當事人筆錄，均已不翼而飛
      ，鋁棒則未扣案，已可認定。然此乃承辦員警作業疏失及
      蒐證不力所致，在無任何證據之情形下，難認係員警偏袒
      告訴人所致。況且，告訴人賴勝豊於94年5 月20日製作之
      警詢筆錄已表達訴追被告2 人之意，該份筆錄迄今亦下落
      不明，足徵承辦本案之員警並無偏袒告訴人，否則該份對
      被告2 人不利之警詢筆錄應無可能不知去向。被告2 人此
      部分辯解，應屬臆測之詞，無可取信。再本件證人黃瑞凱
      、蔡勝雄雖係告訴人之親友，惟其2 人並未同聲堅指被告
      乙○○持西瓜刀砍擊告訴人丙○○，足見其2 人前開證詞
      確係就現場所見聞之事實而為陳述，而無故入被告2 人於
      罪之意，其2 人之證詞應屬可信。綜上所陳，本院認被告
      2 人於本院翻異之詞，及辯護人所辯，均無可採，不足以
      推翻被告2 人於原審所為之認罪。
    (三)告訴人賴勝豊、丙○○案發後，於同日凌晨經送財團法人
      長庚紀念醫院高雄分院（下簡稱高雄長庚醫院）救治，告
      訴人丙○○係受有左手臂深撕裂傷（即切割傷15x3x2公分
      ）併肱動脈、正中神經尺神經及多處肌腱撕裂、右肩深撕
      裂傷（即切割傷12x3x2公分）併右肩肩胛骨骨折併多處肌
      肉斷裂之傷害；告訴人賴勝豊受有頭部外傷、左肩10公分
      切割傷之傷害，此有高雄長庚醫院診斷證明書及該院95年
      8 月28日（95）長庚院高字第580790號函各一份在卷可稽
      （偵1 卷第5 頁、偵5 卷第73頁）。又告訴人丙○○所受
      上開傷害，經施行手術救治後，仍因傷及左手正中神經及
      尺側神經，致左手功能及感覺遺留顯著功能障礙及感覺遲
      鈍，左手功能已達毀壞之程度，亦有高雄長庚醫院上開95
      年8 月28日（95）長庚院高字第580790號函及96年8 月15
      日（96）長庚院高字第680962 號 函各一份在卷可憑（偵
      5 卷第73頁、原審卷第49頁）；又告訴人丙○○領有輕度
      肢障之身心障礙手冊，有該手冊附卷可稽 (偵3 卷第85頁
      )； 足認告訴人丙○○之左手已達於「毀敗一肢以上之機
      能」之重傷程度無疑。
    (四)按刑法第277 條第2 項傷害人致重傷罪，係因犯傷害罪致
      發生一定結果所為加重其刑之規定，而加重結果犯既以行
      為人以「能預見」其結果之發生為要件，而所謂「能預見
      」乃指客觀情形而言，與主觀上有無預見之情形不同；又
      重傷罪之成立，必須行為人原具有使人受重傷之故意始為
      相當，若其僅以普通傷害之意思而毆打被害人，雖發生重
      傷之結果，亦係刑法第277 條第2 項後段普通傷害罪之加
      重結果犯，祇應成立傷害人致重傷罪，不能以刑法第278
      條第1 項之重傷罪論科；最高法院47年台上字第920 號判
      例、59年台上字第17 46 號判例足資參照。查本案係肇因
      於被告甲○○、乙○○認告訴人賴勝豊、丙○○於凌晨在
      其等住處外開車徘徊示威，心生不滿，故攜帶鋁棒及西瓜
      刀前往告訴人賴勝豊、丙○○住處質問，而被告甲○○、
      乙○○二人於遇見告訴人賴勝豊、丙○○返回上開住處時
      ，係由持鋁棒之被告甲○○上前動手毆打賴勝豊，待被告
      甲○○所持鋁棒遭告訴人賴勝豊奪下後，被告乙○○始上
      前欲助被告甲○○，嗣因告訴人丙○○趨前欲助告訴人賴
      勝豊，被告乙○○一時情急，乃持西瓜刀砍擊告訴人丙○○，已如前述，且告訴人丙○○於遭砍擊後欲離開現場時
      ，被告乙○○並無繼續追砍告訴人丙○○之舉動，亦據告
      訴人丙○○於警詢及偵訊中陳述明確，依上開被告乙○○
      持刀砍擊告訴人丙○○之過程，參以被告乙○○與告訴人
      丙○○係舅甥關係，縱其等素有嫌隙，衡情應不致有使告
      訴人丙○○受重傷害之故意，是被告乙○○於持刀砍擊告
      訴人丙○○時，應係基於普通傷害之犯意，並無置告訴人
      丙○○重傷之故意及預見，應堪認定。又西瓜刀係利刃，
      如持以朝人體四肢部位砍擊，足以造成四肢毀敗之重傷害
      ，被告乙○○對此結果，在客觀情形上應屬能預見，猶持
      西瓜刀朝告訴人丙○○左手砍擊，造成告訴人丙○○左手
      功能及感覺遺留顯著功能障礙及感覺遲鈍，已達毀壞之程
      度之重傷害結果，且被告乙○○之傷害行為與告訴人丙○○所受之重傷害結果間，具有相當因果關係，被告乙○○
      就此自應負加重結果之責任。
    (五)次按結果加重犯對於加重結果之發生，並無主觀上之犯意
      可言，共犯中之一人所引起之加重結果，其他共犯應否同
      負加重結果之全部刑責，端視其就此加重結果之發生，於
      客觀情形能否預見，而非以各共犯之間，主觀上對於加重
      結果之發生，有無犯意之聯絡為斷。查本件被告乙○○係
      於被告甲○○與告訴人賴勝豊互毆之際，見告訴人丙○○
      亦前來欲幫助告訴人賴勝豊，遂獨自持西瓜刀朝告訴人丙○○左手砍擊，致生告訴人丙○○左手毀敗之重傷害結果
      ，被告甲○○就被告乙○○此一突然傷害告訴人丙○○之
      行為，自無何犯意聯絡，尚難令被告甲○○負此部分加重
      結果之責，附此敘明。
    (六)綜上所述，被告甲○○、乙○○所辯，均係飾卸之詞，一
      無可採。本件被告甲○○、乙○○共同傷害告訴人賴勝豊
      ，被告乙○○傷害告訴人丙○○因而致重傷，事證明確，
      被告2 人犯行均堪認定。
三、查刑法業於94年2 月2 日修正公布，並於95年7 月1 日施行
    ，而被告行為時有關刑法第28條共犯之定義，第33條第5 款
    罰金最低額，第41條第1 項易科罰金之法定要件及折算標準
    ，均經修正，並刪除第56條連續犯之規定。另修正增訂刑法
    施行法第1 條之1 規定，刑法修正施行後，刑法分則編所定
    罰金之貨幣單位為新臺幣。經比較結果，修正後規定並非較
    有利於被告，依刑法第2 條第1 項前段規定，應適用修正前
    之刑法及罰金罰鍰提高標準條例第1 條前段規定。
四、按家庭暴力者，謂家庭成員間實施身體或精神上不法侵害之
    行為；家庭暴力罪者，謂家庭成員間故意實施家庭暴力行為
    而成立其他法律所規定之犯罪，家庭暴力防治法第2 條第1
    款、第2 款分別定有明文。本件被告乙○○、甲○○與告訴
    人丙○○、賴勝豊係舅甥關係（3 親等旁系血親），為家庭
    暴力防治法第3 條第4 款所定之家庭成員關係，被告2 人所
    為前開傷害犯行，雖屬家庭暴力防治法第2 條第2 款之家庭
    暴力罪，惟因家庭暴力防治法之上開條文並無罰則規定，是
    以此部分犯行應僅依刑法傷害罪之規定予以論罪科刑。核被
    告乙○○、甲○○共同傷害告訴人賴勝豊之行為，係犯刑法
    第277 條第1 項之普通傷害罪；被告乙○○傷害告訴人丙○○因而致左手功能毀敗重傷害之行為，係犯刑法第277 條第
    2 項之普通傷害因而致人重傷罪。被告甲○○、乙○○就前
    開傷害告訴人賴勝豊之犯行，有犯意聯絡及行為分擔，為共
    同正犯。被告乙○○傷害賴勝豊及傷害丙○○致重傷犯行，
    時間緊接，所犯構成要件相同，顯係基於概括犯意而為，應
    依修正前刑法第56條規定論以傷害致重傷害罪一罪，並加重
    其刑。
五、被告2 人犯罪事證明確，原判決依據刑法第2 條第1 項前段
    、第277 條第1 項、第2 項後段，修正前刑法第28條、第56
    條、第41條第1 項前段，罰金罰鍰提高標準條例第1 條前段
    、廢止前罰金罰鍰提高標準條例第2 條，現行法規所定貨幣
    單位折算新臺幣條例第2 條，中華民國九十六年罪犯減刑條
    例第2 條第1 項第3 款、第7 條規定，並審酌被告甲○○、
    乙○○與告訴人丙○○、賴勝豊係舅甥關係，竟不知和睦相
    處，僅因細故，即共同毆打告訴人賴勝豊，被告乙○○甚而
    持刀砍擊告訴人丙○○致左手毀敗之重傷害，犯後復均未與
    告訴人達成和解，賠償告訴人損失，本不宜寬貸，惟念其等
    犯後終能坦認犯行，尚見悔意，並斟酌其等犯罪之手段、行
    為分擔狀況等一切情況，就被告甲○○部分量處有期徒刑6
    月，就被告乙○○部分量處有期徒刑3 年4 月，並就被告甲○○部分諭知以銀元佰元即新臺幣玖佰元折算壹日之易科
    罰金標準。又敘明被告甲○○犯罪後，中華民國九十六年罪
    犯減刑條例業於96年6 月15日修正公布，並自同年7 月16日
    起施行。本件被告甲○○犯罪之時點在96年4 月24日減刑基
    準日之前，且所犯之罪核與該條例第2 條第1 項之規定相符
    ，復無同條例第3 條限制減刑之除外情形，爰依該條例第2
    條第1 項第3 款規定，減其宣告刑二分之一即減為有期徒刑
    3 月，並諭知以銀元佰元即新臺幣玖佰元折算壹日之易科
    罰金標準。復敘明被告乙○○、甲○○持以為本件犯行所用
    之西瓜刀及鋁製球棒各1 枝，因未扣案，為免日後執行困難
    ，爰不另為沒收之諭知。經核原判決認事用法均無違誤，量
    刑亦稱妥適，被告2 人上訴意旨否認犯行並指摘原判決不當
    ，為無理由，應予駁回。
六、末按刑法第28條共同正犯規定業已修正，將「實施」之用語
    改為「實行」，原「實施」之概念涵蓋陰謀、預備、著手及
    實行等階段之行為，而「實行」則著重於直接從事構成犯罪
    事實之行為，其範圍較狹，兩者已有不同，自應比較修正前
    後之規定並適用最有利於被告之法律。乃原判決理由欄竟謂
    就本件被告2 人之犯罪態樣而言，不論依舊法或新法之規定
    均應論以共同正犯，並無有利或不利之情形，尚毋庸適用刑
    法第2 條第1 項規定為比較新舊法適用之必要云云，顯有未
    當，但此一違誤並不影響原判決之結果，自無據此撤銷原判
    決之必要，附此敘明。
據上論斷，應依刑事訴訟法第368條，判決如主文。
本案經檢察官孫小玲到庭執行職務。
中    華    民    國    97    年    10    月    3     日
                  刑事第九庭    審判長法  官  莊秋桃
                                      法  官  裕斗
                                      法  官  范惠瑩
以上正本證明與原本無異。
被告甲○○部分不得上訴。
被告乙○○部份如不服本判決應於收受本判決後10日內向本院提
出上訴書狀，其未敘述上訴理由者，並得於提起上訴後10日內向
本院補提理由書狀（均須按他造當事人之人數附繕本）「切勿逕
送上級法院」。
中    華    民    國    97    年    10    月    3     日
                                      書記官  吳華榮
附錄本件論罪科刑法條：
中華民國刑法第277條：
傷害人之身體或健康者，處3 年以下有期徒刑、拘役或1 千元以
下罰金。
犯前項之罪因而致人於死者，處無期徒刑或7 年以上有期徒刑；
致重傷者，處3 年以上10年以下有期徒刑。


司法院資訊處製作；財團法人民間司法改革基金會備份。
